臺灣桃園地方法院刑事判決　　　　　　　　96年度易字第40號
公　訴　人　臺灣桃園地方法院檢察署檢察官
被　　　告　甲○○
上列被告因詐欺等案件，經檢察官提起公訴（96年度偵字第398
號），本院訊問被告後，被告為有罪陳述，經本院裁定改依簡式
審判程序，判決如下：
    主  文
甲○○犯業務侵占罪，處有期徒刑壹年，減為有期徒刑陸月，如
易科罰金，以銀元佰元折算壹日；犯業務侵占罪，處有期徒刑
陸月，如易科罰金，以銀元佰元折算壹日，減為有期徒刑月
，如易科罰金，以銀元佰元折算壹日；犯非法由自動付款設備
取財罪，處有期徒刑肆月，如易科罰金，以銀元佰元折算壹日
，減為有期徒刑貳月，如易科罰金，以銀元佰元折算壹日；犯
非法由自動付款設備取財罪，處有期徒刑貳月，如易科罰金，以
銀元佰元折算壹日，減為有期徒刑壹月，如易科罰金，以銀元
佰元折算壹日。應執行有期徒刑拾壹月，如易科罰金，以銀元
佰元折算壹日。
    事  實
一、甲○○前任職於設立在高雄市○○區○○街107 號之「正期
    聯合顧問股份有限公司」（下稱正期公司）位在桃園縣中壢
    市○○路○段596 號之營業處所之該公司北區業務負責人，
    負責受客戶委託代客戶向金融機構申辦信用貸款或現金卡等
    業務，為從事業務之人。詎甲○○自民國92年間起，因自己
    資金週轉需要，竟利用其因受客戶委託申辦貸款及退貸業務
    ，而持有客戶交付之帳戶存摺、印鑑、現金卡暨密碼等證件
    ，而得以上開證件提領金融機關核撥入客戶帳戶之貸款金額
    、或得以客戶現金卡暨密碼由自動付款設備提領現款之機會
    ，基於侵占因代客辦理退貸業務而持有客戶交付之返還核貸
    金額、及持用客戶現金卡暨密碼以未經客戶授權之不正方法
    由自動付款設備擅自貸款提領現金之個別犯意，意圖為自己
    不法之所有，先後於92年8 月間，就其受丁○○委託辦理退
    貸之業務、於93年5 月間，就其受丙○○委託辦理貸款償還
    現金卡卡債之業務、同年9 月間，就其受乙○○委託辦理退
    貸及退卡之業務，侵占其因辦理上開業務而持有丁○○所有
    之現金新臺幣（下同）899,000 元、乙○○所有之現金
    325,75 0元，並持丙○○所有萬泰商業銀行「Gorge & Mary
    」現金卡（下稱萬泰商銀現金卡）以不正方法由自動付款設
    備提領現款200,000 元、持乙○○所有日盛商業銀行現金卡
    （下稱日盛商銀現金卡）以不正方法由自動付款設備提領現
    款49,4 00 元，其詳情略以：
    (一)於92年7 、8 月間，受丁○○申辦貸款之委託，於同年8
      月1 日，持丁○○交付之證件資料，代丁○○向交通銀行
      中壢分行申辦軍職人員信用貸款，貸款金額新臺幣（下同
      ）1,000,000 元，由該行於同日核貸（借款編號00000000
      000 、貸款期間自92年8 月1 日至97月7 月31日）並扣除
      應負代辦費等相關費用後，將餘額899,000 元金額，依約
      匯入丁○○之郵局帳戶內。惟因丁○○及家人對該貸款條
      件不甚滿意，丁○○隨即委託甲○○辦理退貸手續，甲○○受丁○○該辦理退貸之委託後，即指示丁○○將上開核
      撥金額先匯入徐松輝之交通銀行中壢分行帳戶（起訴書誤
      載為臺灣郵政帳戶，下稱徐松輝帳戶）以辦理退貸，詎甲○○於丁○○依指示將899,000 元金額匯入上開帳戶後，
      竟違背丁○○辦理退貸之委託，未將上開金額持以向該分
      行辦理退貸，反將該等金額侵占入己，致使丁○○受有須
      向繳付該分行繳付貸款之損害。
    (二)於93年5 月間，受丙○○委託向台東區中小企業銀行申辦
      貸款以清償丙○○因持用萬泰商銀現金卡而積欠該行之小
      額循環信用貸款債務，甲○○雖依約於同年6 月24日向台
      東區中小企業銀行貸得貸款並償還萬泰銀行現金卡之卡債
      ，詎甲○○竟藉持有丙○○萬泰商銀現金卡暨密碼之機會
      ，接續於同年月28、29日，持丙○○萬泰商銀現金卡，以
      未經丙○○授權之不正方法，由萬泰銀行之自動付款設備
      提領現款共200,000 元，供己花用，致使丙○○受有須向
      該行繳付該筆貸款之損害。
    (三)於93年8 、9 月間，受乙○○申辦貸款之委託，於同年9
      月3 日，將乙○○交付之證件資料交付正期公司於臺北之
      業務員，代乙○○向日盛國際商業銀行松江分行申辦消費
      性貸款，貸款金額350,000 元，由該分行於同日核貸（貸
      款期間自93年9 月3 日至100 年9 月3 日）並扣除相關費
      用後，將餘額325,750 元匯入乙○○於同行之帳戶中，並
      於同日代乙○○向該分行申辦最高貸款額度150,000 元之
      現金卡以供乙○○持卡貸款，由該分行於同日核卡，即由
      該名業務將核貸金額自乙○○帳戶全數領出併同該日盛商
      銀現金卡交付甲○○以轉交乙○○。惟因乙○○認核貸利
      率不符合需求，即請甲○○辦理退貸、退卡手續，詎甲○○竟違背乙○○辦理退貸、退卡之委託，除將持有之金額
      侵占入己外，更接續於同年9 月10、13日，持乙○○日盛
      商銀現金卡，由日盛商銀之自動付款設備提領現款共49,4
      00元，供己花用，致使乙○○受有須向該分行繳付上開貸
      款之損害。
二、案經丁○○、丙○○、乙○○訴由桃園縣政府警察局中壢分
    局報告臺灣法院檢察署檢察官偵查起訴。
   理  由
一、本案被告甲○○所犯係死刑、無期徒刑或最輕本刑為三年以
    上有期徒刑以外之罪，於本院準備程序進行中，被告先就被
    訴事實為有罪之陳述，經本院告知簡式審判程序之旨，並聽
    取公訴人及被告之意見後，由本院依刑事訴訟法第273 條之
    1 第1 項規定裁定進行簡式審判程序。
二、上開犯罪事實，業據被告甲○○於警詢時、偵查中及本院審
    理中坦承不諱，核與告訴人丁○○、丙○○、乙○○於警詢
    、偵訊中之證述情節相符，並有交通銀行中壢分行函復之丁○○申辦貸款文件暨交易明細、丁○○匯款入徐松輝帳戶之
    郵政匯款書及自動提款機轉帳交易明細、台東區中小企業銀
    行函復之丙○○申辦貸款文件、萬泰商業銀行函復之丙○○
    萬泰商銀現金卡交易資料暨交易明細、日盛商業銀行函復之
    乙○○申辦貸款及現金卡文件暨交易明細各一份在卷可稽，
    是被告上開任意性自白核與事實相符，應堪信實。本件事證
    明確，被告之犯行洵堪認定，應予依法論科。
三、按刑法上之背信罪，為一般的違背任務之犯罪，而同法之侵
    占罪，則專指持有他人所有物以不法之意思，變更持有為所
    有侵占入己者而言。故違背任務行為，苟係其持有之他人所
    有物，意圖不法據為己有，即應論以侵占罪，不能援用背信
    之法條處斷（最高法院42年台上字第402 號判例要旨參照）
    ；復按刑法第339 條之2 第1 項之以不正方法由自動付款設
    備取得他人之物罪，其所謂「不正方法」，係泛指一切不正
    當之方法而言，並不以施用詐術為限，例如以強暴、脅迫、
    詐欺、竊盜或侵占等方式取得他人之提款卡及密碼，再冒充
    本人由自動提款設備取得他人之物，或以偽造他人之提款卡
    由自動付款設備取得他人之物等等，均屬之（最高法院94年
    度台上字第4023號判決要旨參照）。本案被告甲○○受丁○○、乙○○辦理退貸事務之委託而持有該二人交付予其供返
    還核貸銀行之現款，詎未依委託處理退貸事務，竟意圖為自
    己不法之所有，侵占自己因上開業務關係而持有該二人之金
    錢，核其此部分所為，均係犯行為當時之刑法（即94年2 月
    2 日修正公布並於95年7 月1 日施行前之刑法，下稱修正前
    刑法）第335 條第2 項之業務侵占罪；又其受丙○○、乙○○辦理代償債務及退貸事務之委託而持有該二人之現金卡暨
    密碼，詎未依委託處理相關事務，竟意圖為自己不法之所有
    ，以未經丙○○、乙○○授權之冒充本人之不正方法，持該
    二人現金卡暨密碼由各該發卡銀行之自動付款設備提領現金
    花用，核其此部分所為，均係犯行為當時之修正前刑法第33
    9 條之2 第1 項之以不正方法由自動付款設備取得他人之物
    罪。按連續犯之成立，除主觀上須基於一個概括之犯意外，
    客觀上須先後數行為，逐次實施而具連續性，侵害數個同性
    質之法益，其每一前行為與次行為，依一般社會健全觀念，
    在時間差距上，可以分開，在刑法評價上，各具獨立性，每
    次行為皆可獨立成罪，構成同一之罪名，始足當之；如數行
    為於同時同地或密切接近之時地實施，侵害同一之法益，各
    行為之獨立性極為薄弱，依一般社會健全觀念，在時間差距
    上，難以強行分開，在刑法評價上，以視為數個舉動之接續
    施行，合為包括之一行為予以評價，較為合理，則屬接續犯
    ，而為包括之一罪（最高法院86年台上第3295號判決要旨參
    照）；又連續犯之所謂出於概括犯意，必須其多次犯罪行為
    自始均在一個預定犯罪計劃以內，出於主觀上始終同一犯意
    之進行，若中途另有新犯意發生，縱所犯為同一罪名，究非
    連續其初發的意思，即不能成立連續犯（最高法院70年台上
    第6296號判決要旨參照）。查以，被告利用替丁○○、丙○○、乙○○辦理貸款、退貸或代償債務之機會（如事實欄一
    之(一)、(二)、(三)所示），犯修正前刑法第335 條第2 項、第33
    9 條之2 第1 項之罪，其各罪之犯行雖有數次，惟先後時間
    相隔半年至數月，尚難認被告於為各該第一次之刑法第335
    條第2 項、第339 條之2 第1 項犯行時（分別為92年7 月間
    、93年5 月間），即係基於概括犯意為之，自難認構成連續
    犯；而被告就持用丙○○、乙○○現金卡為數次提領現款行
    為（如事實欄一之(二)、(三)所示），其各次侵害之對象皆屬同
    一，且前後提領日期緊鄰，應認各屬一次犯行，為接續犯，
    各論以一罪。
四、按「行為後法律有變更者，適用行為時之法律。但行為後法
    律有利於行為人者，適用最有利於行為人法律。」、「本法
    總則於其他法律有刑罰或保安處分之規定者，亦適用之。但
    其他法律有特別規定者，不在此限。」，94年2 月2 日修正
    公布並於95年7 月1 日施行之刑法第2 條第1 項定有明文（
    下稱修正後刑法），查被告為上開犯行後，修正後刑法已經
    施行，依上開規定，本案自應為新舊刑法之比較適用。茲依
    修正後刑法第2 條第1 項、第11條規定，並參酌最高法院九
    十五年度第八次、第二十一次刑事庭會議決議之新舊刑法適
    用原則，就上開各項足以影響本案行為可罰性範圍及其法律
    效果之相關新舊法律修正，比較本案新舊法律適用如下：
    (一)修正後刑法第336 條第1 項、第339 條之2 第1 項之法定
      罰金刑部分，由原定貨幣單位銀元500 元以下罰金（依罰
      金罰鍰提高標準條例第1 條前段，提高十倍，即銀元5,00
      0 元後，再依現行法規所定貨幣單位折算新臺幣條第2 條
      規定，以一銀元折算新臺幣三元，折算為新臺幣15,000元
      以下罰金），經依修正後刑法施行法第1 條之1 第1 項、
      第2 項但書規定，修正其貨幣單位為新臺幣，並就所定數
      額提高為三十倍，亦即修正為新臺幣15,000元以下罰金；
      而法定罰金刑最低度部分，由修正前刑法第33條第5 款規
      定為銀元1 元（依現行法規所定貨幣單位折算新臺幣條第
      2 條規定折算為新臺幣三元）以上，修正後刑法第33條第
      5 款則修正為新臺幣1,000 元以上，以百元計算；比較行
      為時法與裁判時法，關於罰金刑最高度部分，行為時法與
      裁判時法輕重相同，行為時法並無不利於被告情形，而就
      罰金刑最低度部分，行為時法較有利於被告；自應適用修
      正前刑法處罰。
    (二)關於數罪併罰就主刑有期徒刑定應執行之規定，修正前刑
      法第51條第5 款係規定「宣告多數有期徒刑者，於各刑中
      之最長期以上，各刑合併之刑期以下，定其刑期。但不得
      逾二十年。」，而修正後刑法第51條第5 款修正為「但不
      得逾三十年」，比較新舊法規定，自以修正前刑法較有利
      於被告。
    (三)關於併合處罰之數罪，均符合刑法第41條第1 項之易科罰
      金要件，就其定應執行逾六個月以上者，得否易科罰金，
      修正前刑法第41條第2 項係規定「併合處罰之數罪，均有
      前項情形，其應執行之刑逾六月者，亦同。」，惟修正後
      刑法同條項係規定「前項規定於數罪併罰，其應執行之刑
      未逾六月者，亦適用之。」，比較新舊法規定，自以修正
      前刑法較有利於被告。
    (四)修正前刑法之易科罰金折算標準，依修正前刑法第41條第
      1 項前段、95年5 月17日刪除並自同年7 月1 日施行之罰
      金罰緩提高標準條例第2 條（下稱刪除前罰金罰緩提高標
      準條例）、現行法規所定貨幣單位折算新臺幣條第2 條等
      規定為折算後，係以新臺幣300 元以上900 元以下折算一
      日；而修正後刑法之易科罰金折算標準，依修正後刑法第
      41條第1 項前段規定，係得以新臺幣1,000 元、2,000 元
      或3,000 元折算一日。是就易科罰金之折算標準部分，係
      以行為時法即修正前刑法有利於被告。
    (五)綜上，本案經全部罪刑為比較結果，除新舊法處罰之輕重
      相同，無比較適用問題，而應依一般法律適用原則，適用
      裁判時法之事項外，以修正前刑法最有利於被告，是本件
      應適用修正前刑法規定，對被告論罪科刑。
五、核被告所為，係犯修正前刑法第335 條第2 項之業務侵占罪
    ，共二罪（事實欄一之(一)、(三)部分，各一次）、第339 條之
    2 第1 項之以不正方法由自動付款設備取得他人之物罪，共
    二罪（事實欄一之(二)、(三)部分，各一次）。被告所犯上開數
    罪，犯自各別，罪名不同，應分論併罰之。爰審酌被告為從
    事信用代辦業務之人，竟利用其業務上持有客戶交付款項及
    現金卡之機會，侵占客戶款項並冒名提款，所得不法利益達
    1,474,150 元，至本件辯論終結時，仍未完全償還告訴人丁○○、丙○○、乙○○所受之損害，茲斟酌犯案之動機、不
    法取得之金額、犯後尚能坦承犯行、償還各被害人之金額（
    丁○○約償還165,000 元、丙○○約償還110,000 元、乙○○約償還215,000 元，見本院96年10月17日準備程序筆錄）
    等一切情狀，就各次犯行（侵占丁○○退貸金額、侵占乙○○退貸金額、持陳忠萬泰商銀現金卡冒領金額、持乙○○日
    盛商銀現金卡冒領金額），依序量處如主文所示之刑，並均
    諭知易科罰金之折算標準；又被告本案之犯罪時間係在96年
    4 月24日以前，所犯罪名與宣告刑，均合於減刑條件，且無
    同條例規定不得減刑之事由，依中華民國九十六年罪犯減刑
    條例第7 條、第2 條第1 項第3 款規定，應減其刑二分之一
    ，爰依上開規定，於主文均減其宣告刑，並依同條例第9 條
    規定，諭知易科罰金之折算標準，併依同條例第10條第1 項
    規定，定減刑後之應執行刑，以示懲儆。
據上論斷，應依刑事訴訟法第273 條之1 第1 項、第299 條第1
項前段，修正後刑法第2 條第1 項前段，修正前刑法第336 條第
2 項、第339 條第1 項、第51條第5 款、第41條，罰金罰鍰提高
標準條例第1 條、刪除前罰金罰鍰提高標準條例第2 條前段，中
華民國九十六年罪犯減刑條例第2 條第1 項第3 款、第7 條、第
9 條、第10條第1 項，判決如主文。
本案經檢察官何治蕙到庭執行職務。
中　　華　　民　　國　　96　　年　　12　　月　　21　　日
                  刑事第十庭  法　官　陳世旻
以上正本證明與原本無異
如不服本判決書應於送達後10日內向本院提出上訴狀
                              書記官　劉璟佳
中　　華　　民　　國　　96　　年　　12　　月　　21　　日
附錄：論罪犯法條
中華民國刑法
第  336  條
對於公務上或因公益所持有之物，犯前條第一項之罪者，處一年
以上七年以下有期徒刑，得併科五千元以下罰金。
對於業務上所持有之物，犯前條第一項之罪者，處六月以上五年
以下有期徒刑，得併科三千元以下罰金。
前二項之未遂犯罰之。
第  339-2  條
意圖為自己或第三人不法之所有，以不正方法由自動付款設備取
得他人之物者，處三年以下有期徒刑、拘役或一萬元以下罰金。
以前項方法得財產上不法之利益或使第三人得之者，亦同。
